臺灣高等法院臺中分院民事判決　　　　　96年度再易字第29號
再 審原 告　安舜國際企業有限公司
法定代理人　甲○○
再 審被 告　海駿股份有限公司
法定代理人　乙○○
上列當事人間請求損害賠償事件，再審原告不服中華民國96年4
月25日本院96年度海商上易字第1號確定判決，提起再審之訴，
本院不經言詞辯論，判決如下：
    主  文
再審之訴駁回。
再審訴訟費用由再審原告負擔。
    事實及理由
一、再審原告主張：再審被告以所提出「 ORINET  EXPRESS
    CONTAINER CO.,INC.簽發、編號OERＺ000000000000」載貨證
    券簽發人之身分，依運送契約之債務不履行損害賠償請求權
    及承攬運送、使用借貸等法律關係，訴請託運人即伊賠償其
    因貨櫃遺失賠付貨櫃所有人陽明海運股份有限公司（下稱陽
    明海運）所生之損害新台幣948,150元，經臺灣臺中地方法
    院以94年度海商字第6號判決准許，並經本院以96年度海商
    上易字第1號判決（下稱原確定判決）駁回伊之上訴。惟：(
    一)原確定判決有民事訴訟法第496條第1項第1款「適用法規
    顯有錯誤」之再審事由，蓋：１、再審被告所提匯款證明書
    明載其公司英文名稱為「OEC FREIGHT WORLDWIDE CO.,LTD.
    」，乃原確定判決先謂再審被告之英文名稱固未向主管機關
    為登記，仍堪認系爭載貨證券所載「 ORIENT  EXPRESS
    CONTAINER CO.INC.」即再審被告云云，繼又謂雖據經濟部
    國際貿易局（下稱國貿局）函覆確認再審被告之英文名稱為
    「 OEC  FREIGHT  WORLDWIDE  CO.,LTD. 」（即「ORINET
    EXPRESS CONTAINER FREIGHT WORLDWIDE CO., LTD.」），
    仍不能以該載貨證券所載再審被告之英文名稱與登記名稱不
    符，即認系爭載貨證券非由再審被告簽發云云，判決理由已
    前後矛盾；且竟將上開二顯不相同之英文名稱均認係指再審
    被告。是原確定判決關於載貨證券簽名之認定，有違民法第
    3條、第625條第2項及海商法第54條之規定。２、再審被告
    所提「永久電報放貨切結書」，係民國（下同）92年10月31
    日傳真，惟伊已於93年7月26日改組變更負責人，原由「歐
    晢欽」為負責人而出具之上開切結書，自不能因再審被告於
    93年8月21日簽發系爭載貨證券而謂伊已是認再審被告之英
    文名稱為「ORINET EXPRESS CONTAINER」；且該「永久電報
    放貨切結書」上端顯示之「ORINET EXPRESS CONTAINER」，
    亦僅係傳真時由接收方傳真機留下之字樣，豈可據以謂伊是
    認此為再審被告之英文名稱？且其上傳真號碼亦非再審被告
    於93年8月間信函封面之傳真號碼。是原確定判決率依再審
    被告提出之「永久電報放貨切結書」認定事實，不符論理及
    經驗法則，有違民事訴訟法第222條之規定。３、原確定判
    決未究明系爭載貨證券所載「 ORIENT EXPRESS CONTAINER
    CO.INC.」係何公司，即關於再審被告之訴訟當事人未予究
    明，已如前述，即率予認定，違背民事訴訟法第116條第1項
    第1款、第222條、第249條第2項規定。４、原確定判決未究
    明伊就本件貨櫃遺失有何過失，即認伊應負賠償責任，是原
    確定判決關於託運人責任之認定，有違海商法第57條之規定
    。５、原確定判決就再審被告與持系爭載貨證券收受貨櫃之
    受貨人華聯港貿易公司（下稱華聯港公司）間之權利義務關
    係棄而未論，即認伊應就華聯港公司遺失或不返還空貨櫃予
    再審被告，負損害賠償責任，是原確定判決關於提單（載貨
    證券）交付予受貨人後之責任認定，違背民法第627條、第
    629條及海商法第60條之規定。(二)原確定判決有民事訴訟
    法第496條第1項第13款「當事人發現未經斟酌之證物或得使
    用該證物者。但以如經斟酌可受較有利益之裁判者為限」之
    再審事由，蓋：伊於前審言詞辯論終結後，發現再審被告於
    93年8、9月間使用之印製信封，其上印製再審被告之英文名
    稱為「ORINET FREIGHT WORLDWIDE CO.,LTD.」，而非系爭
    載貨證券所載英文名稱，且其上印製之傳真號碼，亦非上開
    「永久電報放貨切結書」上所顯示之傳真號碼，是如斟酌此
    項信封證物，即足證明再審被告之英文名稱絕非系爭載貨證
    券所載之名稱，且上開「永久電報放貨切結書」不能作為本
    件認定事實之憑據，而可使伊受有較有利之判決。(三)原確
    定判決有民事訴訟法第497條所定「就足影響於判決之重要
    證物，漏未斟酌」之再審事由，蓋：１、依卷附陽明海運95
    年3月1日風字第0950000297號函、陽明海運風險管理及法務
    部95年4月18日風部字第0950000625號函，可知本件貨櫃係
    交予「ORIENT EXPRESS CONTAINER (HK)CO.LTD（即香港海
    碩公司），該公司有14天有免費使用貨櫃期限，是豈能僅以
    該香港公司之員工報案內容即認定係華聯港公司遺失本件貨
    櫃？再審被告與貨櫃所有人陽明海運間根本毫無關係，為何
    就本件貨櫃遺失償付美金3萬元予陽明海運後再向伊求償？
    如斟酌陽明海運之上開二函件，自能為有利於伊之認定。２
    、第一審法院於95年3月6日發文函詢台北市船舶貨運承攬商
    業同業公會關於在約定「CY/CY」之運送方式下，貨櫃之提
    領方式及返還義務由受貨人或託運人負擔等事項，並未見答
    覆，原確定判決即逕為判斷，是原審判決就足影響於判決之
    此項證物未予究明。爰提起本件再審之訴。並聲明求為判決
    ：(一)廢棄原確定判決。(二)上開廢棄部分，再審被告在第
    一審之訴及假執行之聲請均駁回。(三)前程序第一、二審及
    再審訴訟費用均由再審被告負擔。
二、再審被告方面：
    本件未經言詞辯論，再審被告亦未提出書狀為聲明及陳述。
三、按民事訴訟法第496條第1項第1款所適用法規顯有錯誤，係
    指確定判決就事實審法院所確定之事實而為法律上之判斷，
    有適用法規顯有錯誤之情形而言（最高法院71年度台再第30
    號判例參照）。至於事實審認定事實，是否妥當，乃事實審
    認定事實之職權，縱有不當，亦不生適用法規顯有錯誤之問
    題（最高法院63年台再字第67號判例參照），是事實審法院
    認定事實錯誤，就當事人提出之事實及聲明證據疏於調查，
    僅生認定事實錯誤、調查證據欠週或判決不備理由之問題與
    適用法規顯有錯誤之情形有間，不得據以提起再審之訴，最
    高法院並著有80年台再字第64號判決要旨可參。查本件再審
    原告主張原確定判決關於載貨證券簽名之認定有誤、率依再
    審被告提出之「永久電報放貨切結書」認定事實、關於再審
    被告之訴訟當事人未予究明云云，無非指摘原確定判決認定
    事實錯誤、調查證據欠周，揆諸上開說明，究與適用法規顯
    有錯誤有別，自不得據以提起再審之訴。況且：１、按簽名
    云者，於文書親署姓名，以為憑信之謂。因法律上並未規定
    必須簽其全名。是故，僅簽其姓或名，即生簽名之效力。且
    所簽之姓名，不以本名為必要，簽其字或號，或雅號、藝名
    ，均無不可。但除以蓋章代之者外，要必以文字書寫，且能
    辨別足以表示為某特定人之姓名者，始足當之（最高法院71
    年度台上字第4416號、2139號判決要旨、最高法院64年度第
    5次民庭庭推總會議決議(一)參照），公司名稱之表示，當亦
    同斯理。而原確定判決已敘明：「查系爭載貨證券係由
    ORIENTE XPRESS CONTAINER CO.INC所簽發，此為兩造所不
    爭，並有載貨證券在卷可佐。兩造所爭執者乃該ORIENT
    EXPRESS CONTAINER CO.INC是否為被上訴人公司【按即再審
    被告，下同】之英文名稱，即被上訴人是否簽發系爭載貨證
    券予上訴人【按即再審原告，下同】，則為兩造爭執之所在
    。查被上訴人海駿公司之英文名稱固未向主管機關為登記，
    惟上訴人公司事先出具置於被上訴人海駿公司之永久電報放
    貨切結書，其上端記載被上訴人公司之英文名稱為ORIENT
    EXPRESS CONTAINER，有卷附之該永久電報放貨切結書影本
    可稽。上訴人並不否認該永久電報放貨切結書為真正，而其
    上所載被上訴人公司英文名稱既為ORIENT EXPRESS
    CONTAINER，及中文名稱為海駿股份有限公司，僅英文部分
    未記載『CO.INC 』字樣，惟中文部分既載有『股份有限公
    司』可資辯識，堪認系爭載貨證券上所載之ORIENT EXPRESS
    CONTAINER CO.INC即被上訴人公司無疑。至本院經向經濟部
    國際貿易局函詢，據復被上訴人公司之英文名稱雖登記為
    ORINET EXPRESS CONTAINER FREIGHTWORLD WIDE CO.,LTD.
    ，系爭載貨證券上未載被上訴人公司之英文名稱全銜，然該
    載貨證券既由被上訴人海駿公司交付上訴人，上訴人公司就
    本件系爭貨物之運送，亦未與第三人訂約，或由任何其他第
    三人安排貨物裝運事宜，自不能以該載貨證券上所載被上訴
    人之英文名稱與登記名稱不符，即認系爭載貨證券非由被上
    訴人公司所簽發。是堪認本件被上訴人係系爭載貨證券之簽
    發人，自得視為自己運送，而適用民法664、663條擬制介入
    之規定，依運送契約之法律關係，主張運送人之權利」（參
    見原確定判決理由三、(一)），是上開二英文名稱「ORIENT
    EXPRESS CONTAINER CO.INC.」及「OEC FREIGHT WORLDWIDE
     CO.,LTD.」（即「ORINET EXPRESS CONTAINER FREIGHT
    WORLDWIDE CO., LTD.」） 既均能辨別足以表示為再審被告
    ，自無因渠等非逐字完全相同即認定係指二不同公司之理。
    至上開原確定判決雖先謂再審被告之英文名稱未向主管機關
    為登記，繼又謂據國貿局函覆再審被告之英文名稱，然此係
    因最初卷附向經濟部網站查詢之再審被告公司登記資料（見
    第一審法院卷第31頁），並無英文名稱之記載，嗣本院前程
    序始據再審原告之聲請（見本院前審卷第38頁）而向國貿局
    查詢之故；且依上開原確定判決理由之說明，已可知上開國
    貿局函覆結果，並不足以推翻系爭載貨證券所載簽發人即再
    審被告之認定，是尚難據此即謂原確定判決理由互有扞格。
    ２、再審原告既自承系爭「永久電報放貨切結書」係由其前
    任負責人「歐晢欽」為公司負責人而出具，即該文書係由再
    審原告公司出具，該「歐晢欽」僅係以再審原告公司之法定
    代理人身份於該文書上蓋印，是難以再審原告公司嗣後負責
    人之變更，即否認該文書確係由再審原告出具。又再審原告
    既自承該「永久電報放貨切結書」上端顯示之「ORINET
    EXPRESS CONTAINER」係傳真時由接收方傳真機留下之字樣
    ，則依一般情形，除非該接收方係提供傳真收發服務之業者
    （如現今多數連鎖便利商店均有提供此項服務），該接收方
    之「ORINET EXPRESS CONTAINER」自即再審原告以傳真方式
    出具該切結書之對象。再者，觀諸上開原確定判決理由之說
    明，原確定判決係謂再審原告並不否認該永久電報放貨切結
    書為真正，其上所載再審被告英文名稱為「ORINET EXPRESS
    CONTAINER」云云，並非逕謂再審原告是認再審被告之英文
    名稱為「ORINET EXPRESS CONTAINER」，再審原告就此顯有
    誤解。是再審原告主張原確定判決率依再審被告提出之「永
    久電報放貨切結書」認定事實，不符論理及經驗法則云云，
    並非可採。３、按給付訴訟之適格當事人，係以主張有給付
    請求權者為原告、以原告指為應負給付義務之人為被告即為
    已足，至該原告是否果有其所稱之給付請求權及該被告是否
    確應對原告負給付義務，則為訴有無理由之問題。是再審被
    告提起本件訴訟，指其有權請求再審原告就貨櫃之遺失負賠
    償責任，再審被告及再審原告即為本件之適格當事人，再審
    原告主張原確定判決未究明系爭載貨證券所載「ORIENT
    EXPRESS CONTAINER CO.INC.」係何公司，即關於再審被告
    之訴訟當事人未予究明云云，揆諸前開說明，顯係對訴訟之
    當事人適格與否及訴訟之有無理由有所混淆。４、原確定判
    決已敘明：「本件被上訴人主張上訴人違反借用人之注意義
    務，致系爭貨櫃滅失，依民法第468條第2項前段使用借貸之
    規定，上訴人應負損害賠償責任」（參見原確定判決理由四
    ），即已敘明係依民法使用借貸之法律關係認再審被告之請
    求為有理，是再審原告主張原確定判決關於託運人責任之認
    定，有違海商法第57條之規定云云，自非可採。５、再審被
    告是否向遺失或拒不返還貨櫃之受貨人華聯港公司求償，與
    再審被告依契約向再審原告求償，係屬二事，若再審原告並
    非應就系爭貨櫃之遺失負最終責任者，其賠償予再審被告後
    ，自取得再審被告對應負最終責任者之權利而得轉向應負最
    終責任者求償，不致使再審被告重複受償而有不當得利，是
    再審原告抗辯原確定判決未究明載貨證券交付予受貨人後之
    責任認定，亦非有理。
四、次按民事訴訟法第496條第1項第13款規定得提起再審之訴，
    除當事人發現未經斟酌之證物或得使用該證物者外，尚須以
    該證物如經斟酌，當事人可受較有利益之裁判為要件，如該
    證物縱加斟酌，仍不能認為當事人可受較有利之裁判者，即
    難認再審之訴為有理由（最高法院81年度台上字第2727號判
    決要旨參照）。查，再審原告所提出未經斟酌之證物，乃所
    印製傳真號碼與系爭「永久電報放貨切結書」所顯示者不同
    、且印製英文名稱為「ORINET  FREIGHT  WORLDWIDE  CO.,
    LTD.」之再審被告使用之印製信封，惟，再審被告既為業務
    涉及「WORLDWIDE」（世界範圍的、遍及全球的）之航運公
    司，且屬於台港兩地皆有子公司之企業集團（參見原確定判
    決理由三、(二)）一份子，其有不只一線之傳真號碼，並非不
    可想像；且上開印製信封所載英文名稱與上開國貿局函覆之
    再審被告英文名稱「 ORINET EXPRESS CONTAINER FREIGHT
    WORLDWIDE CO., LTD.」相較，其中慣用以簡稱公司之用語
    均相同，僅省去描述公司業務內容之「EXPRESS」（快遞、
    快運）、「CONTAINER」（容器、貨櫃）二字，而依上開原
    確定判決理由係以是否「可資辯識」、而非以是否使用英文
    名稱「全銜」認定是否指涉再審被告之論斷方式，此再審被
    告使用之印製信封縱經斟酌，當亦不能使再審原告受有利之
    裁判，揆之上開說明，自亦不足據為再審之原因。
五、(一)又按民事訴訟法第497條固謂依同法第466條不得上訴於
    第三審法院之事件，除同法第496條規定外，其經第二審確
    定之判決，如就足影響於判決之重要證物，漏未斟酌者，亦
    得提起再審之訴；惟所謂「重要證物漏未斟酌」，係指當事
    人在前訴訟程序已經提出，第二審確定判決漏未於判決理由
    中斟酌者而言。查，上開再審原告所指陽明海運95年3月1日
    、95年4月18日二函文，業經原確定判決予以斟酌，而謂：
    「被上訴人於94年4月20日匯付美金3萬元予陽明海運公司，
    此業據被上訴人提出匯出匯款證明書為證，並為上訴人所不
    爭執，而被上訴人匯付陽明海運公司此筆款項，乃系爭貨櫃
    損失之賠償，亦據陽明海運公司先後於95年3月1日、95年4
    月18日函覆原審略稱『來函所附〈匯出匯款證明書〉係由海
    駿股份有限公司賠付本公司10只40呎貨櫃之損失賠償金美金
    3萬元無誤，並由本公司簽署〈免除權利證明書〉（FINAL
    RELEASE），俾以釐清權利義務關係』等情在卷。足證被上
    訴人匯付予陽明海運公司之美金3萬元，確為系爭貨櫃損失
    之賠償屬實。上訴人雖抗辯：OEC SHIPPING AGENCY CO.LTD
    （即國星公司）委託陽明海運公司運送系爭貨櫃至香港，陽
    明海運公司追償並為和解之對象應為國星公司，另依陽明海
    運公司93年12月30日函係向OEC FREIGHT WORLDWIDE CO.LTD
    索賠，被上訴人公司並非陽明海運公司請求賠償之相對人云
    云。惟陽明海運公司所出具之「FINAL RELEASE」（即免除
    權利證明書），其上記載賠償之對象為ORIENT EXPRESS
    CONTAINER CO.INC（即被上訴人公司）、ORIENT EXPRESS
    CONTAINER（HK）CO.LTD（即香港海碩公司）、OEC SHIPPING
    AGENCY CO.LTD.（即國星公司），是其賠償之相對人包括被
    上訴人公司在內，上訴人質疑被上訴人公司非陽明海運公司
    請求賠償之相對人，不足遽採」（參見原確定判決理由三、
    (二)），是再審原告指此二陽明海運函為未經原確定判決斟酌
    之證物，顯非有理。(二)至第一審法院95年3月6日發文函詢
    台北市船舶貨運承攬商業同業公會關於在約定「CY/CY」之
    運送方式下，貨櫃之提領方式及返還義務由受貨人或託運人
    負擔等事項，該公會已於95年6月1日以（九五）北海攬字第
    ０六二號函覆第一審法院（見第一審卷第178頁），原確定
    判決並予援引，而謂：「兩造間之系爭運送契約，其貨物運
    送方式固為『CY/CY、整拆/整裝』，在此種運送條件之約定
    下，應由託運人將貨物自行裝櫃交付運送，運送人將貨櫃連
    同貨物交付受貨人領取，但『CY/ CY』僅為運送方式之約定
    ，並非貨櫃提供之約定，貨櫃可由運送人提供，或受貨人、
    託運人自己提供，皆與『CY/CY』之運送方式無涉。又貨櫃
    並非貨物之包裝，更不屬於貨物之一部分，貨櫃之返還亦與
    是否為『CY/CY』無關（參卷附之台北市海運承攬運送商業
    同業公會95年2月18日、95年6月1日函所載）。「CY/CY」貨
    櫃運送契約既非包括提供貨櫃使用，本件兩造間之系爭運送
    契約，係由被上訴人提供貨櫃予上訴人使用，其性質即屬於
    運送與使用借貸之混合契約，是以在系爭契約約定有所不足
    時，即應適用有關運送及使用借貸相關規定。而在『CY/CY
    』之運送方式下，無論貨櫃為何人所提供，被上訴人依約均
    應將貨櫃連同貨物交付予受貨人。……被上訴人依系爭運送
    契約交付貨櫃空櫃予上訴人使用，上訴人於使用完畢後自應
    負責將貨櫃空櫃歸還，本件貨櫃經受貨人領櫃後應交還而未
    交還，則被上訴人自得向上訴人請求返還貨櫃空櫃，是被上
    訴人於賠付陽明海運公司貨櫃損失及延滯還櫃費用後，向上
    訴人請求賠償，即屬有據。」（參見原確定判決理由三、(四)
    及(五)），再審原告指未見該公會答覆，原確定判決即逕為判
    斷云云，顯有誤解，是其據以指摘原審判決就足影響於判決
    之此項證物未予究明云云，亦非可採。
六、末按再審之訴顯無再審理由者，得不經言詞辯論，以判決駁
    回之，民事訴訟法第502條第2項定有明文。本件再審原告主
    張原確定判決適用法規顯有錯誤、其發現可使其受較有利裁
    判之未經斟酌證物、原確定判決漏未斟酌足影響於判決之重
    要證物等情事，均非可採，已如前述。從而，其執此依民事
    訴訟法第496條第1項第1款、第13款及第497條提起本件再審
    之訴，顯無再審理由，爰不經言詞辯論，以判決駁回之。
七、據上論結，本件再審之訴為無理由，依民事訴訟法第502條
    第2項、第78條，判決如主文。
中　　華　　民　　國　　96　　年　　6 　　月　　21　　日
                  民事第三庭    審判長法　官  陳照德
                                      法　官  蔡王金全
                                      法　官  朱  樑
以上正本係照原本作成。
不得上訴。
                                      書記官  陳俞豪
中　　華　　民　　國　　96　　年　　6 　　月　　22　　日
                                                      Ｍ
